【裁判字號】    96,上,184
【裁判日期】    970415
【裁判案由】    侵權行為損害賠償
【裁判全文】
臺灣高等法院臺南分院民事判決          96年度上字第184號
上  訴  人  丁○○
            乙○○○
共      同
訴訟代理人  陳國瑞    律師
被 上 訴人  甲○○
                        6樓之1
            戊○○
            丙○○
上  一  人
訴訟代理人  蘇建榮    律師
上列當事人間請求侵權行為損害賠償事件，上訴人對於中華民國
96年8月15日台灣台南地方法院（95年度訴字第603號）第一審判
決提起上訴，本院於97年4月1日言詞辯論終結，茲判決如下：
    主      文
上訴駁回。
第二審訴訟費用由上訴人共同負擔。
    事實及理由
甲、程序方面：本件被上訴人甲○○、戊○○經合法通知，無正
    當理由，均未於言詞辯論期日到場，核無民事訴訟法第386
    條所定各款情形，爰依上訴人之聲請，由其一造辯論而為判
    決。
乙、實體方面：
一、上訴人於原審起訴主張：上訴人二人為夫妻，被上訴人三人
    均為上訴人丁○○之弟、妹。被上訴人自民國（下同）92年
    以來，即與上訴人因案涉訟於法院，詎被上訴人因此心生不
    滿，由被上訴人丙○○撰寫陳情書，並由被上訴人三人簽名
    後寄至馬祖防衛司令部及國防部，惡意詆毀上訴人。該陳情
    書指述：「（上訴人讓）父親（沈新基）在溫哥華住不到一
    年即將父親送回台灣」「依丁○○夫妻具掠奪性格，勢必再
    回來偷賣老人家僅剩的建地及房子。果然丁○○之妻陳秀姬
    於90年又回國偷賣土地未成」「父親名下…現金部分已被丁
    ○○在溫哥華侵占」「因父親中風多年行動不便，身體逐漸
    退化，丁○○、乙○○○兩人便專程回國想再爭取父母親最
    後的財產（土地）。」「他們（丁○○、乙○○○）想不到
    已找好買主卻無法賣地…因此憎恨在心，逼迫父母親要解除
    信託，令父母不堪其擾，兩老及印傭皆逃離新營至高雄丙○
    ○家。」「丁○○、乙○○○在國外11年未盡奉養父母之責
    ，如今又回國中傷…丙○○，企圖妨害丙○○事業，以達其
    爭取財產之目的。」「父母親已委託…蘇建榮律師…觀察及
    蒐證丁○○夫妻之偏差之言行…」等（下稱系爭陳情書），
    均屬子虛烏有、內容不實之事項，被上訴人並於93年6月22
    日端午節時，將上開系爭陳情書，以文字散播方式製成傳單
    ，逕至上訴人於台南縣新營市老家（地址：台南縣新營市○
    ○路163巷5號）附近，公然發送上開內容不實且足以詆毀上
    訴人之陳情書，自已構成侵害上訴人之名譽。系爭陳情書係
    由被上訴人撰寫及寄至馬祖防衛司令部及國防部，被上訴人
    應係持有系爭陳情書之人，故由以上事實即可推認被上訴人
    曾將系爭陳情書製作成傳單予以散發，且縱非其親自散發，
    亦係委託他人散發，其有故意或過失之侵權行為之歸責事由
    甚明，自應負侵權行為損害賠償責任等語。並求為判決：1.
    被上訴人應連帶給付上訴人丁○○新台幣（以下同）80萬元
    ，乙○○○80萬元及均自起訴狀副本送達被上訴人之翌日起
    至清償日止依年息百分之5計算之利息。2.被上訴人應連續
    三日於中國時報、聯合報登載道歉啟事。3.請准供擔保宣告
    假執行。（原審全部駁回上訴人之訴，上訴人不服，上訴聲
    明：1.原判決廢棄。2.被上訴人應連帶給付上訴人丁○○80
    萬元，乙○○○80萬元及均自起訴狀副本送達被上訴人之翌
    日起至清償日止按年息百分之5計算之利息。）
二、被上訴人則以：
  (一)上訴人起訴狀內容及所述理由均不實在，與事實完全不符。
    其主張對己有利之事實應負舉證之責，惟上訴人迄今仍未能
    舉證以實其說，其所提出之證物亦與本案無關，根本無法證
    明其待證事項。
  (二)自92年迄今將近4年間，丁○○夫婦對家屬親人所密集發動
    之各類民、刑事訴訟，合計竟已達49個案號，平均約30至45
    天即對家人發動乙件訴訟案，不到終審判決還不易罷休，看
    來似對告狀連連樂此不疲，這還不包括丁○○與案外他人間
    多年來之其他各類訟爭。惟查，反覆審理丁○○與家人間相
    關同一事實內容之法官已逾100位之多，亦已使司法機關反
    反覆覆妄為啟動無益之審判，浪費程序、司法資源，而案外
    人沈新基老先生（即雙方之83歲高齡父親），亦已親赴刑事
    庭出庭證言計隔離訊問4次，就系爭案件完全相同之情節內
    容等，清楚表達一樣的證言略以︰明確證稱並無丁○○所不
    實指摘之情事等語。
  (三)又觀諸系爭陳情書之內容均屬兩造之家務事，本為外人難以
    判斷，且該陳情書寄發之對象僅係當時國防部長一人，目的
    為駁斥上訴人先前之指控，故陳情書之寄發乃基於善意等語
    資為抗辯。並答辯聲明：1.上訴駁回。2.第一、二審訴訟費
    用由上訴人負擔。
三、兩造不爭執事項（本院卷1第111頁）：
  (一)上訴人丁○○與被上訴人甲○○、戊○○、丙○○為兄弟姊
    妹關係，父親為沈新基、母親為陳錦華。
  (二)被上訴人甲○○、戊○○曾經於92年間寄發系爭陳情書予國
    防部部長。
  (三)上訴人於93年6月22日在其新營市○○路住處發現系爭陳情
    書遭人散發。
  (四)上訴人對被上訴人甲○○、戊○○提出刑事誹謗自訴，業經
    本院以95年度上易字第53號刑事判決被上訴人二人無罪確定
    在案等事實，有上訴人提出之系爭陳情書、馬祖防衛司令部
    （92）祈和字第3941號書函等附卷可稽（見原審卷第7至12
    頁）。經本院依職權調取本院95年度上易字第53號刑事歷審
    卷在案。
四、得心證理由：
    本件上訴人主張：系爭陳情書為被上訴人三人共同參與書寫
    後寄予當時之國防部部長，並將系爭陳情書在其老家附近散
    發，觀諸陳情書之內容，對上訴人之人格多所批評，足以貶
    低他人對上訴人之社會評價，顯足以侵害其名譽云云，然為
    被上訴人所否認，並辯以：系爭陳情書僅寄給國防部部長一
    人，目的在於辯駁上訴人對被上訴人丙○○之指控，且被上
    訴人等並未在上訴人老家散發系爭陳情書，亦無侵害其名譽
    之意圖等語。是本件自應審究被上訴人三人是否共同參與製
    作系爭陳情書？是否有將系爭陳情書散佈於外？系爭陳情書
    之內容是否足以使上訴人之名譽受損？爰分述如下：
  (一)查系爭陳情書乃被上訴人甲○○、戊○○二人偕同其父母沈
    新基、陳錦華共同具名以打字方式向國防部長所提出，此為
    被上訴人甲○○、戊○○於上開刑事庭審理時所自承，且有
    上訴人所提出，被上訴人不爭執之系爭陳情書暨答覆沈新基
    先生陳情駁斥丁○○檢控丙○○上校侵占家產案處理情形之
    馬祖防衛司令部（92）祈和字第3941號書函為證（見原審卷
    第7~12頁），被上訴人丙○○並未具名。被上訴人丙○○於
    原審言詞辯論時雖否認其有參與系爭陳情書之撰寫，並辯稱
    ：「陳情書不是我寫的。事前我姐姐（甲○○或戊○○）有
    打電話問我要寫陳情書好不好，我就說好啊，表達一下家屬
    的意見。」（見原審卷第274頁），於本院97年1月7日行準
    備程序時稱：「（你和兩個姐姐有否共同處理陳情書？）也
    是引用原審筆錄與判決。當初我姐姐是有打電話給我問我他
    們準備要寫給國防部部長，問我部長的信箱，我就告訴她信
    箱號碼，他們是要表達家屬的意見，沒有誹謗的意思」（見
    本院卷第130頁筆錄）等語，參以被上訴人甲○○於刑事庭
    審理時陳稱：「... 所以丙○○才寫了這份陳情書，他有給
    我們看，我們看了之後，認為大致之情形確實是如陳情書之
    內容，所以我們才都簽名。」（見本院調閱台灣台南地方法
    院93年自字第87號刑事卷第103頁），足見被上訴人丙○○
    確有參與構思撰寫系爭陳情書，經被上訴人甲○○、戊○○
    及其父母沈新基、陳錦華閱後同意，並由甲○○、戊○○、
    沈新基、陳錦華四人共同具名提出陳情等情，堪可認定。
  (二)惟按「不法侵害他人之身體、健康、名譽、自由、信用、隱
    私、貞操，或不法侵害其他人格法益而情節重大者，被害人
    雖非財產上之損害，亦得請求賠償相當之金額。其名譽被侵
    害者，並得請求回復名譽之適當處分。前項請求權，不得讓
    與或繼承。但以金額賠償之請求權已依契約承諾，或已起訴
    者，不在此限。前二項規定，於不法侵害他人基於父、母、
    子、女或配偶關係之身分法益而情節重大者，準用之。」民
    法第195條定有明文。又名譽係人在社會上之評價，即其人
    格在社會生活上所受之尊重。所謂侵害名譽，係指以言語、
    文字、漫畫或其他方法貶損他人在社會上評價，使其受到他
    人之憎惡、蔑視、侮辱、嘲笑、不齒與其來往，雖不以廣佈
    社會為必要，但須有第三人知悉其事。故民法上名譽權之侵
    害非即與刑法之誹謗罪相同，名譽有無受損害，應以社會上
    對個人評價是否貶損作為判斷之依據，苟其行為足以使他人
    在社會上之評價受到貶損，不論其為故意或過失，均可構成
    侵權行為，其行為不以廣佈於社會為必要，僅使第三人知悉
    其事，亦足當之（最高法院90年度台上字第646號判決參照
    ）。本件上訴人主張民法第195條之構成要件，與刑法第310
    條之規定「意圖散布於眾，而指摘或傳述足以毀損他人名譽
    之事者，為誹謗罪」有別，民法不以被上訴人有「意圖散布
    於眾」為要件等語，固屬有據。然刑法就誹謗罪部分仍有同
    法第311條第1款規定，因自衛、自辯或保護合法之利益，以
    善意發表言論，則不予處罰。蓋不問事實之有無屬實，概行
    處罰，容有箝制言論自由及妨害社會真相之虞。故保護名譽
    ，應有相當之限制，而個人名譽與言論自由發生衝突之情形
    ，於民事上亦然。是有關上述不罰之規定，於民事事件即非
    不得採為有無侵害他人名譽之參考。至於是否構成侵害名譽
    權，不以被害人主觀感受為準，應就社會一般人之評價，客
    觀判斷之。經查，本件上訴人前於91年12月2日以檢舉函聯
    名向國防部部長指控被上訴人丙○○侵吞家產，書有「我們
    以高度慎重的態度鄭重的向部長檢舉一個心地兇險、奪產棄
    父使國防部蒙羞，為天理不容的軍官（姓名丙○○）．．一
    個喪盡天良的「賊」家父一生打拼．．為此我們狀告丙○○
    的不法巧取豪奪事態嚴重，懇請湯部長明鑑嚴查，．．相信
    可以強化軍紀，糾出害群之馬，專此奉達．．」等語，有該
    檢舉函影本附於上開刑事卷可稽（見台灣台南地方法院93年
    度自字第87號卷第44至49頁），並為上訴人所不否認，而該
    檢舉函係就「被上訴人丙○○如何侵吞其父沈新基之財產」
    為上訴人等單方面之陳述，甚以尖銳方式指責；再觀諸被上
    訴人寄發給國防部長之系爭陳情書內容亦係針對於被控侵吞
    家產事件所為之辯白，核屬兩造間家務糾紛。依被上訴人戊
    ○○於原審法院93年度自字第87號誹謗案件行準備程序時陳
    稱：自訴人夫婦（即上訴人）先在91年12月2日寫信給湯部
    長，指責我弟弟丙○○，以致國防部開始調查我弟弟，當時
    丙○○是在馬防部擔任上校政戰主任，因為我們怕這些不實
    指控影響丙○○，所以家人才決定要寫陳情書給國防部釐清
    事情之緣由等語（見該刑事卷宗第121頁），究其動機僅針
    對上訴人之指控另以辯白，顯無故意毀損上訴人名譽之行為
    。而被上訴人丙○○於本院97年2月18日行準備程序亦陳稱
    ：「家屬係基於善意，大家都是一家人，要駁斥他寄給國防
    部長的書信」等語（見本院卷2第62頁）。參以上訴人自91
    年起即自訴被上訴人三人偽造文書，並向國防部高等軍事法
    院檢察署告發被上訴人丙○○殺人、詐欺、妨害自由，使被
    上訴人受刑事調查等情，有台灣台南地方法院檢察署檢察官
    不起訴處分書影本附卷足參（案號：92年度偵字第12017、1
    2021、12051、營偵字第1292號、96年度偵字第12030、1657
    4號、見本院卷1第159至163頁）。又查被上訴人丙○○身為
    國軍上校政戰主任，對於上訴人向其長官指訴之內容自衛抗
    辯並釐清上訴人所指責之事實，無非就事實為辯白陳述，並
    欲維護其工作及名譽，而與家屬共同撰寫事實真相並寄發陳
    情書予以指駁澄清，亦屬防衛自己清白之行為，且其內容僅
    依據上訴人之陳情內容為辯駁，被上訴人辯稱「寄發系爭陳
    情書之動機係向長官澄清上訴人檢舉函之內容，並無惡意」
    等語，堪予採信。按系爭陳情書既係被上訴人因自衛、自辯
    或保護合法利益而發表之善意言論，尚難遽認有何惡意侵害
    毀損上訴人名譽之情形。至於系爭陳情書之內容，固有「（
    上訴人讓）父親（沈新基）在溫哥華住不到一年即將父親送
    回台灣」、「依丁○○夫妻具掠奪性格，勢必再回來偷賣老
    人家僅剩的建地及房子。果然丁○○之妻陳秀姬於90年又回
    國偷賣土地未成」、「父親名下…現金部分已被丁○○在溫
    哥華侵占」、「因父親中風多年行動不便，身體逐漸退化，
    丁○○、乙○○○兩人便專程回國想再爭取父母親最後的財
    產（土地）。」、「他們（丁○○、乙○○○）想不到已找
    好買主卻無法賣地…因此憎恨在心，逼迫父母親要解除信託
    ，令父母不堪其擾，兩老及印傭皆逃離新營至高雄丙○○家
    。」、「丁○○、乙○○○在國外11年未盡奉養父母之責，
    如今又回國中傷…丙○○，企圖妨害丙○○事業，以達其爭
    取財產之目的。」、「父母親已委託…蘇建榮律師…觀察及
    蒐證丁○○夫妻之偏差之言行…」等言詞，文中並有「掠奪
    」、「偷」、「侵占」等文字，上訴人主張上開文字足使第
    三人貶損其名譽云云，然查兩造間既互訴侵吞家產，並因此
    衍生多起訴訟，則其互控內容或有情緒性言詞，本極易引起
    對方主觀之反感，被上訴人系爭陳情書固使用「掠奪性格」
    、「偷賣土地」、「侵占」等文字，惟就整體文義內容以觀
    ，係被上訴人在說明上訴人之行為時所為主觀上之描述，在
    客觀上尚難使第三人因此遽信而降低上訴人之社會評價致有
    貶損上訴人名譽之情事。
  (三)至於上訴人主張被上訴人三人於93年6月22日在其位於台南
    縣新營市○○路163巷5號老家附近散發系爭陳情書一節，經
    查證人廖月霞於上開誹謗案原審刑事庭審理時，經原審提示
    確認系爭陳情書就是在上訴人老家附近看見之陳情書無訛（
    見上開本院調閱93年度自字第87號刑事卷第193頁），惟觀
    諸其證稱：「於93年端午節時，其與乙○○○等一同前去新
    營沈家的隔壁送粽子，當時其見沈家的信箱及附近地上散落
    滿地的陳情書，其等就拿起來看，內容都不實在，後來其等
    就將地上的陳情書收一收，由乙○○○拿回家，又當時只見
    陳情書散落滿地，並沒有看到是誰在發送該陳情書」等語（
    見上開刑事卷第193至195頁），按依據證人廖月霞之證述，
    僅能證明在上開住處信箱地上附近有散落之系爭陳情書，惟
    是否被上訴人所為散發，或為他人有意棄置，證人均不能為
    必要之證明，況在自家信箱地上散落之陳情書，與故為散發
    情形亦有不同。此外，並無其他證據證明係被上訴人故意散
    發系爭陳情書以妨害上訴人之名譽行為，上訴人另稱：系爭
    陳情書僅被上訴人三人所持有，其他人並未持有，系爭陳情
    書應可推知係由被上訴人三人所散發云云，應係上訴人個人
    臆測之詞，既乏證據足資佐證，自無足憑採。此部分亦難認
    被上訴人有侵害上訴人名譽之情事。
五、綜上所述，上訴人主張被上訴人寄發系爭陳情書予國防部部
    長（馬祖防衛司令部呈轉），並在其新營老家附近散發系爭
    陳情書云云，係侵害其名譽權一節，均無足採，則其依民法
    第195條第1項之規定起訴請求被上訴人應連帶給付上訴人丁
    ○○80萬元，上訴人乙○○○80萬元及均自起訴狀繕本送達
    翌日起按年息百分之五計算之利息，即屬無據，不應准許。
    原審為上訴人敗訴之判決及駁回其假執行之聲請，經核並無
    違誤。上訴人仍執前詞，指摘原判決不當，求予廢棄改判，
    為無理由。
六、本件事證已經明確，兩造其餘攻擊防禦方法及舉證，核與判
    決結果無影響，爰毋庸一一贅述，併此敘明。
據上論結，本件上訴為無理由，依民事訴訟法第463條、第385條
第1項前段、第449條第1項、第78條、第85條第1項前段，判決如
主文。
中    華    民    國    97    年    4    月   15      日
                    民事第三庭審判長法  官  曾平杉
                                    法  官  李文賢
                                    法  官  莊俊華
上為正本係照原本作成。
如對本判決上訴，須於判決送達後20日內向本院提出上訴狀，未
表明上訴理由者，應於上訴後20日內，向本院提出理由書（須附
繕本）。依法須繳納裁判費並應委任律師為訴訟代理人，始得上
訴。但上訴利益合併未逾新台幣150萬元者，不得上訴。
中    華    民    國    97    年    4     月    16    日
                                    書記官  吳銘添
【附記】
民事訴訟法第466條之1：
(1)對於第二審判決上訴，上訴人應委任律師為訴訟代理人。但上
  訴人或其法定代理人具有律師資格者，不在此限。
(2)上訴人之配偶、三親等內之血親、二親等內之姻親，或上訴人
  為法人、中央或地方機關時，其所屬專任人員具有律師資格並
  經法院認為適當者，亦得為第三審訴訟代理人。
民事訴訟法第466條之2：
  上訴人無資力委任訴訟代理人者，得依訴訟救助之規定，聲請
  第三審法院為之選任律師為其訴訟代理人。


司法院資訊處製作；財團法人民間司法改革基金會備份。
